【裁判字號】    93,易,795
【裁判日期】    950206
【裁判案由】    妨害名譽等
【裁判全文】
臺灣臺北地方法院刑事判決               93年度易字第795號
    公  訴  人  臺灣臺北地方法院檢察署檢察官
    被      告  子○
    選任辯護人  羅明通律師
                陳彥任律師
                王師凱律師
上列被告因妨害名譽等案件，經檢察官提起公訴（九十三年度偵
字第七七○五、七八五二、七八五三、八二一二號），經本院判
決如下：
    主  文
子○共同散布文字，指摘傳述足以毀損他人名譽之事，處拘役
拾日，如易科罰金，以佰元折算壹日。
    事  實
一、子○係出版商「香港商壹傳媒出版有限公司」負責人，並擔
    任該公司所發行「壹週刊」雜誌之總編輯，職司「壹週刊」
    雜誌所刊文章內容之查證、審稿、照片挑選及文章刊載與否
    、標題設定、頭條封面等決策工作，明知立法委員癸○○與
    國會聯絡員寅○○二人於民國九十二年八月十九日並無於麥
    當勞內親密共享一支霜淇淋之事實，而該姓名年籍不詳之記
    者所撰文稿「八月十九日..... ，本刊直擊癸○○不但與寅
    ○○親密共享一支霜淇淋..... 」係足以毀損癸○○名譽之
    事，即意圖散布於眾，與該記者基於犯意之聯絡，於九十二
    年八月二十六日選定上開文字稿為封面故事，並於封面撰寫
    標題為「共享霜淇淋」，於內頁第六頁目錄封面故事欄標題
    「女立委小官員親密遊」、「民進黨立委癸○○和內政部國
    會聯絡人寅○○的關係，卻好到可以共吃一個霜淇淋」，「
    本刊直擊八月十九日颱風夜，癸○○不但與寅○○親密共享
    霜淇淋，而且二人還在國父紀念館散心，二度在車上共待了
    八十多分鐘」，而刊登於九十二年八月二十八日出刊之「壹
    週刊」第一一八期雜誌第二十六至三十二頁，並將癸○○一
    人、及癸○○、寅○○二人之照片、及上開標題列為雜誌封
    面，再派送該期雜誌至各大書局、便利商店等地以對外販售
    ，而散布文字，指摘傳述上開足以毀損癸○○名譽之事。
二、案經被害人癸○○訴請臺灣臺北地方法院檢察署檢察官偵查
    起訴。
    理  由
一、訊據被告子○就擔任「壹週刊」雜誌之總編輯，職司「壹週
    刊」雜誌所刊文章內容之查證、審稿、照片挑選及文章刊載
    與否、標題設定、頭條封面等決策工作，及「壹週刊」第一
    一八期雜誌載有上揭事實欄所述文字等事實，於偵查中、本
    院審理時均坦承不諱，惟仍矢口否認涉有加重誹謗之犯行，
    辯稱：撰寫該等文字，雖非親見，然已係聽聞現場跟蹤之記
    者所言、及現場攝得照片即可判斷，內容並無不實云云，且
    辯護人亦為被告辯以：依大法官會議釋字第五○九號解釋若
    新聞媒體工作者在報導前經合理查證，而依查證所得資料，
    有相當理由確信其報導為真實者，即不能以誹謗罪責相繩，
    本件即已為相當之查證，並經證人即現場記者壬○○證述明
    確，自可推論二人關係匪淺，故基於善意而撰寫本篇文章，
    自得享有公開發表關於公眾人物或名人誹謗性言論之權利云
    云。經查：
  (一)被告擔任壹週刊總編輯，負責挑選封面照片、文字、標題，
    而於壹週刊第一一八期刊登封面撰寫標題為「共享霜淇淋」
    ，於內頁第六頁目錄封面故事欄標題「女立委小官員親密遊
    」、「民進黨立委癸○○和內政部國會聯絡人寅○○的關係
    ，卻好到可以共吃一個霜淇淋」，「本刊直擊八月十九日颱
    風夜，癸○○不但與寅○○親密共享霜淇淋，而且二人還在
    國父紀念館散心，二度在車上共待了八十多分鐘」，另內頁
    第二十六頁則刊登「八月十九日及二十六日，連著兩個星期
    二，本刊直擊癸○○不但與寅○○親密共享一支霜淇淋，在
    國父紀念館散心，甚至在車內激吻，兩人爆出了姊弟不倫戀
    」等文字之事實，除據被告坦承擔任「壹週刊」雜誌之總編
    輯，職司「壹週刊」雜誌所刊文章內容之查證、審稿、照片
    挑選及文章刊載與否、標題設定、頭條封面等決策工作，而
    第一一四期「壹週刊」雜誌確實刊載如事實欄所示文字無誤
    （見九十三年度他字第一○二六號卷第三五頁、本院九十五
    年一月十六日審判筆錄）乙節外，更據告訴人癸○○指訴綦
    詳，並有九十二年八月二十八日出刊之壹週刊第一一那期雜
    誌正本附卷足憑，堪信為真。
  (二)就被告之誹謗故意而觀：
    1.按司法院大法官會議釋字第五○九號解釋文：「言論自由
      為人民之基本權利，憲法第十一條有明文保障，國家應給
      予最大限度之維護，俾其實現自我、溝通意見、追求真理
      及監督各種政治或社會活動之功能得以發揮。惟為兼顧對
      個人名譽、隱私及公共利益之保護，法律尚非不得對言論
      自由依其傳播方式為合理之限制。刑法第三百十條第一項
      及第二項誹謗罪即係保護個人法益而設，為防止妨礙他人
      之自由權利所必要，符合憲法第二十三條規定之意旨。至
      刑法同條第三項前段以對誹謗之事，能證明其為真實者不
      罰，係針對言論內容與事實相符者之保障，並藉以限定刑
      罰權之範圍，非謂指摘或傳述誹謗事項之行為人，必須自
      行證明其言論內容確屬真實，始能免於刑責。惟行為人雖
      不能證明言論內容為真實，但依其所提證據資料，認為行
      為人有相當理由確信其為真實者，即不能以誹謗罪之刑責
      相繩，亦不得以此項規定而免除檢察官或自訴人於訴訟程
      序中，依法應負行為人故意毀損他人名譽之舉證責任，或
      法院發現其為真實之義務。就此而言，刑法第三百十條第
      三項與憲法保障言論自由之旨趣並無牴觸。」是該號解釋
      對於刑法第三百十條第三項意旨，僅在減輕被告證明其言
      論為真實之舉證責任，但被告仍須提出證據，證明有理由
      確信其所為言論為真實，否則仍構成誹謗罪。換言之，行
      為人就其發表之言論所憑之證據資料，至少應有相當理由
      確信其為真實，且應提出證據資料說明依何理由確信所發
      表言論內容為真實，而非空言其發表之言論有所依據，否
      則仍有可能構成誹謗罪。倘無相當理由確信為真實，只憑
      主觀判斷而杜撰或誇大事實，其甚或以情緒化等貶抑言語
      在公共場合為不實之陳述，而達於以言詞誹謗他人名譽之
      程度，自非不得律以誹謗罪責。故本件被告是否具誹謗罪
      之故意部分，既經認定被告具有所指之公開言論以，即應
      由被告舉證其真實性或至少舉證「被告有相當理由確信為
      真實」，亦即被告所發表之言論有何依據可使被告為合理
      之推論，方可認被告未具該「誹謗之故意」。
    2.而告訴人癸○○、證人寅○○二人於九十二年八月十九日
      外出時，雖由證人寅○○於麥當勞先行點取一支霜淇淋，
      待告訴人癸○○返至點餐處即交予告訴人癸○○，惟證人
      寅○○並無與告訴人癸○○共吃、或舔同一支霜淇淋乙節
      ，業據告訴人癸○○陳稱明確，並經證人寅○○於本院結
      證屬實（見本院卷一第一七二頁正、反面），自難認有何
      「共吃、舔冰淇淋」之事實，故被告所為不符合刑法第三
      百十條第三項前段「對於所誹謗之事，能證明其為真實者
      ，不罰」之規定。
    3.是本件首應審核被告提出憑據撰寫、刊登上開「親密共享
      冰淇淋」等文字之基礎，是否足認其撰寫、刊登之文字為
      真實：
      (1)被告已自承：就共舔冰淇淋之部分，雖未見任何照片，
        係根據現場拍攝記者壬○○之說法等語，並提出有關側
        錄告訴人癸○○九十二年八月十九、廿六日下午活動之
        錄影帶（後又提出光碟片）一卷及翻拍照片（見本院卷
        一第八五至一○○頁）；並舉證人即現場跟蹤者壬○○
        為佐。
      (2)惟據壹週刊跟蹤告訴人攝得錄影帶（光碟片）所翻拍之
        告訴人活動照片，僅為告訴人癸○○、證人寅○○共乘
        車輛、外出之畫面，其中有關麥當勞之照片僅二張，並
        無任何「共吃、共舔」同一支霜淇淋畫面等情至明，甚
        且翻拍照片中係跟蹤者自商店門口拍攝，中間雖無其餘
        人遮檔視線，但證人寅○○自始至終均背對畫面，更難
        推見證人寅○○手持冰淇淋、甚或「自行先舔」冰淇淋
        之舉動。故被告、甚或在場跟蹤者自均無法就此產生告
        訴人癸○○與證人寅○○有何「親密」之舉，更何況「
        同享」霜淇淋。
      (3)證人壬○○於本院業結證稱：九十二年八月十九日係由
        民進黨中央黨部開始追蹤，由證人寅○○於該處接告訴
        人癸○○至國父紀念館，二人于車上四、五十分鐘後，
        即至對面之麥當勞，此時告訴人癸○○先去洗手間，由
        證人寅○○進行點餐並一人先吃霜淇淋，待告訴人癸○○出來即轉交霜淇淋，後再至國父紀念館長廊邊吃邊聊
        ，約近半小時，再搭載告訴人癸○○於一停車格附近停
        留約四、五十分鐘，方開車載送告訴人返家等語（見本
        院卷一第一七六頁）。惟以現場攝錄翻拍照片相佐，即
        可知證人寅○○自始至終均背對畫面、且以商店門口至
        現場餐桌之距離，實難認證人壬○○就證人寅○○之舉
        動有何明確知悉，難為憑採。縱認證人壬○○確實見得
        證稱情節，就該日跟蹤者即證人壬○○所言，亦係：係
        證人寅○○先點、於告訴人癸○○未於現場時，先行吃
        一支霜淇淋，再轉交告訴人癸○○食用，並非告訴人癸○○與證人寅○○「你一口、我一口之共用」情形；況
        除此可疑為「告訴人於不知情之情形下接受他人先行舔
        過之霜淇淋」外，餘告訴人癸○○與證人寅○○該段行
        程，並無任何「親密」之可言。
      (4)而被告從事新聞編輯多年，身為資深之專業新聞從業人
        員，當知；「壹週刊」係針對一般普羅大眾為閱覽對象
        之刊物，並非針對「文字、語言學家」之專業刊物，其
        使用文字自當以一般普羅大眾一般使用、意義為前提，
        竟仍於聽聞證人壬○○之描述、及文字稿後，使用一般
        容易誤解之「你一口、我一口」之「共享」、「共吃」
        ，或前更再加註「親密」二字，以「共享霜淇淋」、「
        親密共享一支霜淇淋」等字眼為標題，其意欲一般大眾
        產生「告訴人癸○○與證人寅○○於彼此知情之情形下
        ，一人一口享用霜淇淋」之畫面、印象，其使用之文字
        顯難認與事實相符，更因此可認其誹謗之故意。
  (三)就刑法第三百十一條之阻卻違法事由而觀：
    1.按刑法第三百十條規定之誹謗罪，係以意圖散布於眾，而
      指摘或傳述足以毀損他人名譽之事者，即足當之，對於所
      誹謗之事，能證明其真實者，但涉及私德而於公共利益無
      關者，不在此限；然於同法第三百十一條另規定：有下列
      情形之一者：一、因自衛、自辯或保護合法之利益者。二
      、公務員因職務而報告者。三、對於可受公評之事，而為
      適當之評論者。四、對於中央或地方之會議或法院或公眾
      集會之記事，而為適當之載述者。為善意發表言論，不罰
      。其立法理由為：保護名譽，應有相當之限制，否則箝制
      言論，足為社會之害，以善意發表言論，而有本條所列之
      情形者，不問事實之真偽，概不處罰，故為保障人民對於
      與公眾攸關之事物之下，始容許有評論及意見表達之自由
      空間，以達健全民主政治之目的，賦予人民言論自由之限
      制，但如於公共利益無關，縱能證明其真實者，而涉及私
      德者，不在此限。故「刑法第三百十一條規定之誹謗罪之
      阻卻構成要件事由，係以善意發表言論為要件，縱被告係
      基於自訴人官商勾結情事而對此等公眾利益有關之事項而
      發表言論，惟其就此足以毀損他人名譽之具體事實，至少
      須具有合理之懷疑，如未合理查證消息來源之真實性，即
      逕認檢舉人所述內容為真實並將之公諸於文字而予以指摘
      、傳述，則此種輕率疏忽之態度，應被視為具有實質惡意
      。且民意代表職司監督政府之職責，其所為言論較諸一般
      民眾影響社會更鉅，故就其於議場外發表足以侵害他人名
      譽之言論時，應至少以合理之懷疑探究消息來源之真實性
      ，始能符合善意之要件。然被告始終未能提出其合理懷疑
      之根據，自難認其係善意發表言論，且對可受公評之事而
      為適當之評論，是以，其行為自不符刑法第三百十一條之
      阻卻構成要件事由」（臺灣高等法院八十九年度上易字第
      一九六○號刑事判決參照）。
    2.被告迄本件審理終結時，除證人壬○○外，均無法提供其
      餘證人、證據供本院參酌其發表言論「共舔」、「共享」
      之合理推論基礎，已如前述。況其於報導前所為查證之對
      象即告訴人、證人寅○○均就上開情節已為否認，此有壹
      週刊第一一八頁第三二頁左下角文章所載，被告仍逕行發
      表、指摘上開言論，應被視為具有實質惡意至明。
    3.另按陳述事實與發表意見不同，事實有能證明真實與否之
      問題，意見則為主觀之價值判斷，無所謂真實與否，在民
      主多元社會各種價值判斷皆應容許，不應有何者正確或何
      者錯誤而運用公權力加以鼓勵或禁制之現象，僅能經由言
      論之自由市場機制，使真理愈辯愈明而達去蕪存菁之效果
      。對於可受公評之事項，尤其對政府之施政措施，縱然以
      不留餘地或尖酸刻薄之語言文字予以批評，亦應認為仍受
      憲法之保障。蓋維護言論自由即所以促進政治民主及社會
      之健全發展，與個人名譽可能遭受之損失兩相衡量，顯然
      有較高之價值（司法院大法官會議第五○九號解釋吳庚大
      法官協同意見書）。是於適用刑法第三百十一條時，自應
      先辨別其發表之言論究屬「陳述事實」或「發表意見」，
      僅後者始有適用第三百十一條第三款阻卻違法之虞地。惟
      本件被告上開指摘內容，均僅用「事實陳述」之方式為表
      達，並未參涉任何其個人之主觀見解、評論價值判斷，故
      本件言論所涉事項雖屬「可受公評之事」，然因被告所言
      並非「評論」，無論其言論之適當性，亦無援引該款為阻
      卻違法之餘地。
  (四)至起訴書中另載：壹週刊同期、同篇文章中另載「女立委小
    官員車上激吻」、「癸○○爆不倫姐弟戀」、「貼臉擁抱」
    、「車內激吻」等，亦同屬不實之誹謗。惟此部分業經被告
    提出九十二年八月二十六日現場跟蹤拍攝光碟片、翻拍照片
    ，經本院為勘驗，結果：雖因畫面忽明忽暗無法確實判別光
    碟片中之男女是否確實在親吻，然該男女確實臉部相當靠近
    ，而拍攝之人語氣即興奮表示「真的在親了，有沒有，小馬
    ，看到沒」、「親了，還在親」，顯見現場跟蹤之記者主觀
    確實已經認定「親見受跟蹤之男女已經親吻」，此有本院九
    十五年一月十一日、一月十六日勘驗筆錄、翻拍照片在卷可
    稽。故被告依據現場跟蹤、文字記者第一手之描述、攝得之
    照片，主觀上認定：「告訴人癸○○、證人寅○○於車內親
    吻」，而合理推論二人「產生不應有之戀情」，是撰寫「女
    立委小官員車上激吻」、「癸○○爆不倫姐弟戀」、「貼臉
    擁抱」、「車內激吻」等，非屬「明知為不實之事項仍為捏
    造」之範疇。又以告訴人癸○○該時係「現任」、「已婚」
    之立法委員身分，告訴人癸○○就「家庭倫理」所有相關議
    題之意向、態度，均係選民關注、而應知悉之事項，基此被
    告此部分言論，尚難認有誹謗之故意，難苛予加重誹謗罪嫌
    ，惟仍無礙前開事實之認定，併此陳明。
  (五)綜上所述，被告執意將該等未經證明為真實，又足以貶低自
    訴人人格之負面文字，而非就事論事之適當批評，具體揭諸
    傳播於眾，事證明確，前揭辯解委無足採，被告犯行洵堪認
    定，應予依法論科。
二、核被告之行為，係犯刑法第三百十條第二項之加重誹謗罪。
    其與姓名年籍不詳之撰稿記者間有犯意聯絡及行為分擔，為
    共同正犯。審酌被告犯罪後未能坦承犯行，犯罪之動機、目
    的在於牟利、犯罪之手段、品行、智識程度、犯罪所生之損
    害、犯罪後之態度等一切情狀，量處如主文所示之刑，並諭
    知易科罰金之折算標準。末被告用以散布誹謗言論之「壹週
    刊」第一一四期雜誌，如已售出，則係各該盤商、消費者所
    有之物，如尚未售出，則係出版商「香港商壹傳媒出版有限
    公司」所有之物，均非被告子○所有之物，故均不為沒收之
    諭知，併此敘明。
三、另被告前開有罪部分之加重誹謗罪，與其餘起訴（有關壹週
    刊(1)九十二年十月九日第一二四期報導告訴人興農職業棒球
    事業股份有限公司、兄弟象股份有限公司、統一棒球股份有
    限公司、第一職棒股份有限公司、那魯灣股份有限公司部分
    ；(2)九十二年十二月十八日第一三四期告訴人庚○○部分、
    (3)九十二年十二月二十五日第一三五期告訴人甲○○部分；
    及移送併辦（即下開四）部分，其行為類型雖均屬近似，然
    其歷次報導對象與報導內容，應係於歷次「壹週刊」雜誌出
    刊前，方個別策劃決議，故犯意均屬各別，業經起訴書中載
    明，並經公訴人於九十四年十一月二十八日庭訊中陳述明確
    ；故本件有罪部分與其餘之部分均不生連續犯之裁判上一罪
    關係，附此敘明。
四、移送併辦部分：
  (一)併辦意旨均認被告下開行為均另涉犯刑法第第三百十條第二
    項之加重誹謗罪嫌部分之犯行，與本件有罪部分具概括之犯
    意，而有連續犯、牽連犯關係等語：
    1.九十三年度偵字第一三一六八號併案意旨略以：九十二年
      十月二日在壹周刊第一二三期刊登：「踢爆連芳瑀整型庸
      醫面目」，內文第四十二至四十七頁：「丑○○醫師整型
      手術曾發生那麼嚴重問題，他根本還沒考上美國整形外科
      專科醫師執照，且到現在尚未拿到台灣醫師執照，作減胸
      手術開到一辦還跑去翻書，麻醉師嚇得不得了」。
    2.九十三年度偵字第一一六七六號併案意旨略以：在九十年
      八月九日壹周刊第十一期報導：九十年八月四日晚間至隔
      日清晨，「小Ｓ阿雅戊○○辛○○露天搖頭性愛派對」，
      併使用「肉慾橫流」、「嗑藥」、「小Ｓ當街抓狂、阿雅
      放膽縱慾」、「搖頭慾女」文字。
    3.九十二年度偵續字第五九五號併案意旨略以：九十一年五
      月二十三日壹周刊第五十二期中刊登，封面「丙○○打大
      老婆」、內文第二十二頁至二十七頁「丙○○竟因地下情
      曝光，遷怒元配，和弟弟聯手毆打乙○○！丙○○完全無
      視於國家法規，在家中和乙○○大打出手」、「乙○○的
      病，除了腳傷之外，更嚴重的是心傷，因為這個傷是丙○○兄弟聯手打她造成的」、「丙○○毆打老婆」、「丙○○回贈一拳雙方就扭打在一起」、「柯反推她，雙方互相
      推擠在一起」、「乙○○被丙○○因外遇打傷住院後，很
      多朋友都趕到醫院探視，也對丙○○這種行徑覺得不齒。
      有人更直指：【丙○○這種為小老婆打大老婆的行為，比
      張俊雄離大老婆、娶小老婆的行為還要惡劣】而在緋聞曝
      光後，丙○○對媒體侃侃而談，要求媒體對政治人物應多
      注意其問政品質多注意【他肚臍以上的東西】的談話，對
      照他用肚臍上的拳頭打傷老婆的行為，他肚臍上的東西，
      實在也不怎麼樣。政治和愛情都是一種藝術，政治人物有
      情婦原就已不對，一面擁有情婦，一面不准正室抗議，甚
      至為了地下情曝光而和弟弟聯手痛打元配，這樣的政治人
      物，丙○○恐怕是前無古人，後無來者！」
  (二)惟前開併辦部分：
    1.業經本件原起訴書中載明各類型雖均屬近似，然其歷次報
      導對象與報導內容，應係於歷次「壹週刊」雜誌出刊前，
      方個別策劃決議，故犯意均屬各別，並經公訴人於本院九
      十四年十一月二十八日庭訊中陳述明確，而與本件有罪部
      分不生連續犯之裁判上一罪關係，已如前述。
    2.況前開(一)之部分，業經告訴人丑○○於九十四年十二月十
      五日具狀撤回告訴（見本院卷四第一頁）；(二)之部分，亦
      經告訴人己○○、丁○○、戊○○、辛○○等人於九十四
      年三月七日、二十三日、三十一日、五月十二日具狀撤回
      告訴（分別見本院卷二第一八○、一八四，一九四、二○
      九頁）；(三)之部分，經同經告訴人丙○○於九十四年一月
      十日具狀撤回告訴（見本院卷二第一三一頁）。
    3.故本案已起訴部份之效力並不及於未起訴之移送併辦部份
      ，本院尚不得對該移送部份予以審究，自應退回原移送併
      辦單位，再行處理，附此敘明。
據上論斷，應依刑事訴訟法第二百九十九條第一項前段，刑法第
二十八條、第三百十條第二項、第四十一條第一項前段，罰金罰
鍰提高標準條例第一條前段、第二條，判決如主文。
本案經檢察官張志全到庭執行職務
中    華    民    國    95    年    2     月    6     日
                  刑事第四庭  法  官  劉慧芬
                              法  官  黎惠萍
                              法  官  郭惠玲
如不服本判決，應於判決送達後十日內，向本院提出上訴狀。
上正本證明與原本無異。
                              書記官  鄭雅文
中    華    民    國    95    年    2     月    6     日
附錄本案論罪科刑法條全文：
刑法第三百十條
意圖散布於眾，而指摘或傳述足以毀損他人名譽之事者，為誹謗
罪，處一年以下有期徒刑、拘役或五百元以下罰金。
散布文字、圖畫犯前項之罪者，處二年以下有期徒刑、拘役或一
千元以下罰金。
對於所誹謗之事，能證明其為真實者，不罰。但涉於私德而與公
共利益無關者，不在此限。


司法院資訊處製作；財團法人民間司法改革基金會備份。
